【裁判字號】    98,訴,1829
【裁判日期】    990610
【裁判案由】    偽造文書等
【裁判全文】
臺灣臺北地方法院刑事判決              98年度訴字第1829號
公  訴  人  臺灣臺北地方法院檢察署檢察官
被      告  丁○○
            戊○○
上列被告等因偽造文書等案件，經檢察官提起公訴（98年度調偵
字第192號），本院判決如下：
    主  文
丁○○共同意圖為自己不法之所有，而侵占對於業務上所持有之
物，處有期徒刑玖月。
戊○○共同意圖為自己不法之所有，而侵占對於業務上所持有之
物，處有期徒刑陸月，如易科罰金，以新臺幣壹仟元折算壹日，
緩刑貳年，並應履行如附表所示之事項。
    事  實
一、丁○○於民國96年6月9日起迄96年12月間止擔任己○○○○○恩主公分店（址設於臺北市中山區○○○路○段136號）之
    按摩師，戊○○則於96年5 月22日起迄96年12月間止擔任該
    分店之夜班櫃檯會計，負責向客人介紹服務項目、收取並保
    管現金及會員券等工作，為從事業務之人。緣丁○○明知其
    所持有來源不明之己○○○○○會員券25紙【每張面額為新
    臺幣（下同）600元，共計15,000 元】，係屬偽造，其欲以
    之充作客人消費藉此換取店內實收之現金，乃向不知該會員
    券係偽造之戊○○告以上情，要戊○○以該會員券報帳，沖
    銷店內實收現金，其則許以3,000 元之報酬，戊○○應允後
    ，二人乃基於共同意圖為自己不法所有之犯意聯絡，丁○○
    另基於利用不知情之戊○○行使偽造私文書之犯意，於96年
    12月2日凌晨3時許，由丁○○在前揭分店旁之中華郵政股份
    有限公司臺北松江路郵局前，交付該偽造之會員券25紙，戊○○則利用保管店內現金之機會，以會員券充作客人消費，
    而將戊○○所為店內業務上持有之現金15,000元，易持有為
    所有，予以侵占入已，丁○○因此分得12,000元，戊○○則
    分得3,000 元，戊○○並將該偽造之會員券送交己○○○○○總公司報帳而行使之，足生損害於己○○○○○對於會員
    券管理之正確性。嗣總公司於96年12月4 日清點帳目時，發
    現上開會員券25紙係屬偽造，經質問會計戊○○，始循線發
    覺上情。
二、案經己○○○○○訴由臺北市政府警察局移送臺灣臺北地方
    法院檢察署檢察官偵查起訴。
    理  由
壹、證據能力方面：
一、按刑事訴訟法第159條第1項規定，被告以外之人於審判外之
    言詞或書面陳述，除法律有規定者外，不得作為證據。本案
    被告丁○○否認其自白書之證據能力，辯稱：上開自白書是
    伊被逼之下簽名等語。查上開自白書係當時己○○○○○總
    公司恩主公分店調查持偽造會員券消費時，由恩主公分店店
    長乙○○將執行董事甲○○、經理李順和詢問被告丁○○之
    內容所做成之紀錄，此情業據證人乙○○於本院審理時證述
    明確（見本院卷第63頁反面），足見上開自白書並非被告丁○○所親自書寫製作，是屬被告以外之人於審判外之書面陳
    述，且不符合刑事訴訟法第159條之1至第159條之4規定之例
    外情形，自無證據能力。
二、再按被告以外之人於審判外之陳述，雖不符合同法第159 條
    之1至第159條之4 之規定，但經當事人於審判程序同意作為
    證據，法院審酌該言詞陳述或書面陳述作成時之情況，認為
    適當者，亦得為證據；又當事人、代理人或辯護人於法院調
    查證據時，知有第159條第1項不得為證據之情形，而未於言
    詞辯論終結前聲明異議者，視為有前項之同意，刑事訴訟法
    第159條之5之定有明文。本判決下列所引用之其他證據方法
    之證據能力，檢察官、被告丁○○、戊○○於本院準備程序
    及審判期日中均未予爭執，且迄至言詞辯論終結前亦未再聲
    明異議，本院審酌該等言詞陳述及書面陳述作成時之情況，
    並無不宜作為證據之情事，依上開條文之規定，自得作為證
    據。
貳、實體方面：
一、上開犯罪事實，業據被告戊○○迭次於警詢、偵查、本院準
    備程序及審理中均坦承不諱【見97年度偵字第6339號卷（下
    稱偵卷）第13至17頁、第49頁、第114頁、本院卷第27 頁反
    面、第61頁反面】，核與證人乙○○於本院審理中證述大致
    相符（見本院卷第62至64頁反面），並有被告戊○○所有之
    行動電話0000000000號、被告丁○○所有之行動電話000000
    0000號雙向通聯紀錄各1 份、偽造之會員券22紙、法務部調
    查局98年6月23日調科參字第09800342780號測謊報告書1 紙
    、測謊過程參考資料1份及被告戊○○自白書1紙附卷足憑【
    見偵卷第19頁、第32至36頁、第56 至110頁、98年度調偵字
    第192號卷（下稱調偵卷）第9至21頁】，是被告戊○○任意
    性之自白，有上開各項證據足資佐證，堪認與事實相符，可
    以採信。
二、訊據被告丁○○固坦承曾於96年12月2日凌晨3時許，在前揭
    松江路郵局前，與被告戊○○見面之事實，惟矢口否認有何
    行使偽造文書及業務侵占之犯行，辯稱：伊沒有拿會員券25
    紙跟被告戊○○兌現現金，當時伊因父親過世正在服喪中，
    但乙○○通知伊男友丙○○說12月2 日一定要見到伊訃文，
    否則11月薪水就不能領，因此伊傍晚就從龍潭坐車到臺北市
    ○○街丙○○的住處和丙○○見面。一開始乙○○說只要交
    訃文給丙○○，再由丙○○轉交給他即可，但因被告戊○○
    一直希望伊幫忙買2 包香菸還有一些零食過去，所以伊才會
    與被告戊○○在郵局前見面。伊不會因為15,000元來做這種
    事情云云。然查：
  (一)被告丁○○確曾於96年12月2日凌晨3時許，在前揭分店旁之
    郵局前，持偽造之己○○○○○會員券25紙，向被告戊○○
    兌換現金，被告戊○○並自其所持有之店內現金，取出12,0
    00 元交由被告丁○○收受，被告戊○○則取得3,000元等事
    實，業經被告戊○○於警詢、偵查時以共同被告身分供述明
    確，並於本院審理中以證人身分結證稱：25紙偽造的會員券
    是被告丁○○給我的，她說要以25紙會員券來跟我換現金，
    就是要我拿會員券去沖公司的現金，是在96年12月份凌晨3
    時許，當時被告丁○○請喪假，我人在上班，我是夜班的會
    計，被告丁○○在我上班的時候拿來給我，之後我就拿這25
    紙的會員券去沖公司當天的收入15,000元，我給她15,000元
    ，她分3,000 元給我。她離開後10分鐘，我先打電話請她回
    來，要她把錢還我，我把會員券還她，但被告丁○○說不會
    有事，如果有事她會負責。後來公司在調查時我有傳簡訊給
    被告丁○○，跟她說公司已經知道這件事情已經在查了，因
    為被告丁○○在喪假中，她說等她回來再處理，其他簡訊內
    容我記不起來了等語綦詳（見本院卷第65頁反面、第66頁反
    面），觀諸被告戊○○上開供述及證詞，前後所述均一致，
    並無瑕疵。
  (二)參以，關於本案案發後己○○○○○恩主公分店調查之經過
    ，業經證人乙○○於本院審理中證稱：本案是在隔2、3天之
    後，總公司來電說發現店裡有客人拿偽造的會員券來消費，
    總公司要我們去查這件事情，我們先問被告戊○○為何當天
    會有這麼大一筆的會員券收入25紙，被告戊○○一開始是說
    客人拿來消費的，但使用會員券櫃檯會登記，但是以被告戊○○當班的時間並沒有那麼多客人，客人也不可能一口氣消
    費那麼多的會員券，且依照被告戊○○說的客人進來的時間
    查閱監視器，並沒有她所說的客人進來，我們才從這當中去
    質疑被告戊○○所說的，後來我們請被告戊○○到辦公室談
    ，說如果她願意承認的話就給她一次機會，後來被告戊○○
    就誠實的說出來說這會員券是被告丁○○交給她的。我在發
    現被告戊○○無法交代會員券的來源時，要她老實講，被告
    戊○○一開始就說被告丁○○交給她的，被告戊○○從抽屜
    裡面拿現金15,000元出來給被告丁○○，至於被告戊○○有
    無分得錢，印象中被告戊○○沒有說。我從被告戊○○的陳
    述得知是被告丁○○交給她偽造會員券後，我和執行董事甲○○，還有經理李順和有去問被告丁○○，被告丁○○一開
    始也是沒有承認，後來是因為在丁○○手機發現與被告戊○○的簡訊，簡訊內容只有甲○○看到。我在做完紀錄後，被
    告戊○○有將被告丁○○傳給她的簡訊給我看，簡訊的內容
    是說這件事情公司已經知道，被告丁○○表示要看事情的發
    展再反應等語明確（見本院卷第62頁至63頁、第63頁反面至
    64頁），亦與被告戊○○前揭所述，本件係被告丁○○要其
    以該會員券入帳換取店內現金等語相符。
  (三)再者，被告丁○○所有之行動電話0000000000號，自96年12
    月2日凌晨2時45分許至同日凌晨4時35分許止，共收受5通來
    自上開分店0000000000號之電話，被告丁○○復於96年12月
    2日凌晨3時7分、4時22分許撥打被告戊○○所有之行動電話
    0000000000號，有上開門號雙向通聯紀錄各1 份存卷可考（
    見偵卷第56至110 頁），足見被告戊○○以證人身分證述：
    被告丁○○離開後，其有打電話請被告丁○○將現金歸還，
    之後並多次與被告丁○○以簡訊聯繫等語，及證人乙○○前
    開證述，應與事實相符；且依上開雙向通聯紀錄可知，被告
    丁○○與被告戊○○自96年12月4日下午3時33分許至6 日凌
    晨3時5分許止，有多達10通之簡訊和14通之電話，倘並非被
    告丁○○持券兌換現金，則被告丁○○既然因父親過世而在
    服喪之中，且與被告戊○○亦無特別情誼關係，則被告戊○○又何須在事發之後，密集且頻繁以電話及簡訊方式與被告
    丁○○聯繫？
  (四)再佐以，本院審酌被告丁○○與被告戊○○僅為單純同事關
    係，彼此間並無任何恩怨或糾葛，被告戊○○指證被告丁○○行使偽造會員券及共同侵占店內現金，亦無解於己身之刑
    責，實無設詞誣陷被告丁○○，徒令自己負偽證刑責之必要
    。況且，被告戊○○於98年6 月17日至法務部調查局進行測
    謊結果：「戊○○稱：(1)丁○○有拿偽造會員券給渠換現金
    ；(2)丁○○有拿偽造會員券給渠；上述問題經測試均無情緒
    波動反應，研判未說謊」。此有法務部調查局98年6 月23日
    調科參字第09800342780號測謊報告書1紙、測謊過程參考資
    料1份在卷可稽（見調偵卷第9至21頁）。是綜上各情，在在
    足以佐證被告戊○○於警詢及偵查之供述及本院審理中以證
    人身分就被告丁○○犯罪事實之證述，均信而有徵，應值採
    信。
  (五)被告丁○○雖辯稱96年12月2日凌晨3時許，是被告戊○○要
    求伊拿2 包香菸及一些零食，才會與被告戊○○在前揭郵局
    前碰面云云，並舉證人丙○○為證。證人丙○○就此於本院
    審理時固先證稱：「96年12月2 日凌晨大約1、2點左右，丁○○拿訃文到我新生北路的租屋處，說戊○○託他買飲料、
    香煙，麻煩我載他過去郵局那邊，到了郵局丁○○下機車走
    過去，我有看到丁○○提著裝有飲料跟香煙的塑膠袋走向戊○○，把塑膠袋交給戊○○，然後他們在郵局那邊交談，我
    就在機車上抽煙，我與他們約有5 公尺的距離，我並沒有聽
    到他們交談的內容。」，然就被告丁○○為何不直接去郵局
    與被告戊○○見面之理由，證人丙○○復證稱：「因為我跟
    丁○○是同班的同事，乙○○交代我要通知丁○○要拿訃文
    ，我才轉告丁○○，我不知道丁○○為何拿訃文到我租屋處
    ，我想是因為有忌諱，喪事不能直接進入公司，才約到郵局
    前面，載丁○○去郵局是他拜託我的，我不知道他跟戊○○
    是如何約的。」、「（問：你剛才說丁○○將東西交給戊○○時，你與他相隔一段距離，丁○○除了將塑膠袋東西交付
    給戊○○外，還有無交付其他東西給戊○○？）我沒有特別
    注意他們在做什麼事情，對於有無將塑膠袋交給戊○○我也
    沒有看清楚，但能確定的是丁○○有提著塑膠袋走過去。」
    、「（問：照你所說，丁○○下車之後跟戊○○之間發生什
    麼事情，你完全沒有注意看？）是。」、「（問：你是否知
    道丁○○提的塑膠袋裡面裝有什麼東西？）我從新生北路租
    屋走錦州街到吉林路口處載丁○○到郵局前面時，有經過該
    路口的便利商店，丁○○下車買東西，接著就提著塑膠袋出
    來，接著就民權東路及松江路口的郵局與戊○○見面，我不
    曉得塑膠袋內裝有什麼東西，丁○○跟我說裡面裝的是飲料
    和香煙。」等語（見本院卷第45至46頁反面）；不僅無法證
    明被告丁○○所辯稱為真。況且前開恩主公分店不遠處即有
    一家便利商店，亦據證人丙○○證述明確（見本院卷第45頁
    反面至46頁），若被告戊○○果需飲料及香菸，其大可自行
    前往便利商店購買，豈有捨近求遠要求被告丁○○遠從證人
    丙○○新生北路處前來而代為購買之理？益徵被告丁○○上
    開所辯，顯係事後卸責之詞，不足採信。
  (六)依卷附之證據資料，雖無證據顯示前揭會員券25紙係被告丁○○所偽造，然被告丁○○無法合理解釋該會員券25紙來源
    為何，是其就該會員券係屬偽造乙節，當屬知情；又依證人
    乙○○證稱：公司會員券有新、舊兩種版本，但因為之前都
    沒有發生過這樣的情形，所以櫃臺人員可能沒有分辨會員券
    真假的能力等語在卷（見本院卷第62頁反面）；參以，被告
    戊○○任職於前開恩主公分店未滿半年，時間尚短，是其供
    承：我看券都是看有效期間，所以不知道會員券是真是假，
    而且被告丁○○一次拿這麼多張會員券給我時，我沒有去想
    說那是假的等語，堪認為真實而可採信，故被告戊○○對於
    被告丁○○所持會員券係偽造乙節，應屬不知情。
  (七)至被告丁○○雖表明願意再行接受測謊云云，然被告丁○○
    於偵查中固經檢察官送往法務部調查局進行測謊，但因「患
    有精神官能性憂鬱症，在國軍804 醫院、弘揚診所持續治療
    及服用藥物而未予測試」等情，有法務部調查局98年9 月28
    日調科參字第09800490070 號函文在卷可考（見調偵卷第30
    頁），且依上開所述，已足認被告丁○○確有行使偽造會員
    券及共同業務侵占之犯行，是此部分調查證據之聲請，核無
    必要，併此敘明。
  (八)綜上所述，被告丁○○所辯，均顯為事後飾卸之詞，不足採
    信。本案事證明確，被告丁○○上開犯行，洵堪認定，應依
    法論科。
三、查被告戊○○於96年5 月22日起迄至96年12月間，擔任己○○○○○恩主公分店之夜班櫃檯會計，負責向客人介紹服務
    項目、收取並保管現金及會員券等工作，為從事業務之人，
    其應被告丁○○之邀，以前揭方式將業務上所持有現金侵占
    入己，自係構成刑法上業務侵占罪，是核被告戊○○、丁○○此部分所為，均係犯刑法第336條第2項之業務侵占罪。被
    告丁○○及戊○○有犯意聯絡及行為分擔，為共同正犯。被
    告丁○○雖無特定關係，但因與從事業務之人即被告戊○○
    共犯本件，是應依刑法第31條第1項之規定，仍以正犯論，
    併爰依刑法第31條第1 項後段，減輕其刑。被告丁○○利用
    不知情之戊○○持該偽造之會員券向總公司銷帳，核其此部
    分所為，係犯刑法第216條、第210條之行使偽造私文書罪；
    被告丁○○利用不知情之被告戊○○而為此部分行為，為間
    接正犯。被告丁○○行使偽造私文書與業務侵占罪間是出於
    單一之目的，要將店內現金據為已有，且具客觀相關性及時
    空密接性，視為一行為，則被告丁○○所犯前開行使偽造私
    文書罪與業務侵占罪間，係以一行為而觸犯二罪名，為想像
    競合犯，應依刑法第55條之規定，從一重之業務侵占罪處斷
    。檢察官就上開被告丁○○、戊○○所犯業務侵占之部分，
    認被告丁○○係犯刑法第339條第1項之詐欺取財罪嫌、被告
    戊○○係犯刑法第342條第1項之背信罪嫌，均容有未洽，惟
    其基本事實同一，在本院已依刑事訴訟法第95條第1 款告知
    當事人變更起訴法條之旨，使得行使訴訟上之攻擊、防禦權
    後，自應由本院依刑事訴訟法第300 條之規定，變更檢察官
    起訴書引用之法條。爰審酌被告丁○○正值青年，不思以己
    力正當謀生，竟利用不正之途徑，取得他人財物，所為實屬
    可議，且於犯罪後事證明確下，仍一再飾詞狡辯，毫無悔意
    ，迄今尚未賠償告訴人任何金錢；被告戊○○於犯後始終坦
    承犯行，態度良好，與被告二人侵占數額非鉅、被告丁○○
    為本案主謀，被告戊○○則係應被告丁○○之邀而為之，及
    被告二人犯罪之動機、目的、手段等一切情狀，分別量處如
    主文所示之刑，並就被告戊○○部分諭知易科罰金之折算標
    準。末以被告戊○○前未曾受有期徒刑以上刑之宣告等情，
    且其業與告訴人己○○○○○達成和解，有本院審判筆錄在
    卷可稽，犯後頗具悔悟，本院審酌其因一時失慮，偶罹刑典
    ，諒經此偵審科刑宣告之教訓，當已足資促使其有所警惕而
    無再犯之虞，本院因認前所宣告之刑，以暫不執行為適當，
    爰依刑法第74條第1項第1款之規定，併予宣告緩刑2 年，以
    啟自新，並依刑法第74條第2項第3款規定，命被告戊○○於
    緩刑期間內應履行如附表所示之事項。倘被告戊○○未遵循
    而情節重大者，依刑法第75條之1第1項第4 款之規定，得撤
    銷此緩刑之宣告，附此敘明。至上揭偽造之會員券25紙，雖
    係被告丁○○犯行使偽造私文書罪所用之物，然業已交付予
    告訴人報帳，自非屬被告丁○○所有，復非義務沒收之物，
    爰不另為沒收之諭知，附此敘明。
據上論斷，應依刑事訴訟法第299條第1 項前段、第300條，刑法
第28條、第31條第1 項、第216條、第210條、第336條第2項、第
55條、第41條第1項前段、第74條第1項第1款、第2項第3 款，判
決如主文。
本案經檢察官徐則賢到庭執行職務。
中    華    民    國    99    年    6     月    10    日
              刑事第十三庭審判長法  官  許泰誠
                                法  官  李貞瑩
                                法  官  陳君鳳
以上正本證明與原本無異。
如不服本判決應於收受送達後10日內向本院提出上訴書狀，並應
敘述具體理由；其未敘述上訴理由者，應於上訴期間屆滿後20日
內向本院補提理由書（均須按他造當事人之人數附繕本）「切勿
逕送上級法院」。告訴人或被害人如對於本判決不服者，應具備
理由請求檢察官上訴，其上訴期間之計算係以檢察官收受判決正
本之日期為準。
                                書記官  楊湘雯
中    華    民    國    99    年    6     月    11    日
附表：被告戊○○應給付告訴人己○○○○○新臺幣5 萬元。給
      付方式為：自民國99年6 月15日起至99年10月15日止，於
      每月15日給付新臺幣1 萬元，至清償完畢為止，如有一期
      未履行，視為全部到期。
附錄本案所犯法條全文：
刑法第210條
偽造、變造私文書，足以生損害於公眾或他人者，處5 年以下有
期徒刑。
刑法第216條
行使第210條至第215條之文書者，依偽造、變造文書或登載不實
事項或使登載不實事項之規定處斷。
刑法第336條
對於公務上或因公益所持有之物，犯前條第1項之罪者，處1年以
上7年以下有期徒刑，得併科5千元以下罰金。
對於業務上所持有之物，犯前條第1項之罪者，處6 月以上5年以
下有期徒刑，得併科3千元以下罰金。
前2項之未遂犯罰之。

司法院資訊處製作；財團法人民間司法改革基金會備份。
